臺灣高等法院臺中分院刑事判決　　　　　　　　　九十三年度上訴字第七八四號
　　上　訴　人　臺灣臺中地方法院檢察署檢察官
　　被　　　告　乙○○
　　指定辯護人　丙○○
右上訴人因被告偽造有價證券等案件，不服臺灣臺中地方法院九十三年度訴字第五九
號中華民國九十三年四月二十日第一審判決（起訴案號：臺灣臺中地方法院檢察署九
十二年度偵續字第七號），提起上訴，本院判決如左：
    主      文
上訴駁回。
    理      由
一、公訴意旨略以：被告乙○○因曾代陳沅易向告訴人甲○○調借款項，而交付以林
    基安名義簽發之支票一紙予告訴人，該紙支票於民國八十九年九月十五日退票；
    被告因欲向告訴人取回林基安之退票，乃於不詳時間，向陳沅易取得尚無任何背
    書之如附表一所示之支票一紙後，在不詳地點，與姓名年籍均不詳之成年人基於
    犯意聯絡，由該不詳姓名年籍之人以偽刻之「周陳款」印章蓋用於如附表一所示
    之支票背面以偽造屬私文書性質之周陳款的背書，足以生損害於周陳，被告並
    在該支票背面簽名背書，而於八十九年九月二十五日，前往告訴人位於臺中市○
    ○區○○路一段一四八巷十三號住處，將該紙有偽造周陳款背書之支票交付予告
    訴人而行使該偽造之私文書，足以生損害於周陳與告訴人，被告另在告訴人住
    處簽發如附表二所示之本票五紙交予告訴人；告訴人因不認識如附表一所示支票
    之發票人王自誠，為求債權得以確保，遂要求被告將該如附表一、二所示支票一
    紙、本票五紙取回另覓他人背書，並將林基安之退票交還被告以供註銷；被告取
    回如附表一、二所示之支票、本票後，竟又與前述姓名年籍均不詳之成年人基於
    偽造私文書與偽造有價證券之犯意聯絡，由該姓名年籍不詳之成年人在如附表一
    所示之支票背面接續偽造「周陳款」之簽名背書，及意圖供行使之用，在如附表
    二所示之本票五紙的發票人欄，蓋用前述偽刻之「周陳款」印章各一次，並偽造
    「周陳款」之簽名各一次，藉以偽造周陳款為共同發票人之有價證券本票五張，
    被告復於數日後，再前往告訴人住處，將前開有偽造周陳款簽名蓋章背書之如附
    表一所示之支票一紙、偽造之以周陳款為共同發票人之如附表二所示之本票五紙
    交予告訴人，而行使偽造之私文書背書與偽造之有價證券，足以生損害於周陳
    與告訴人，被告並向告訴人稱背書、共同發票人之周陳款為其母（被告之母名實
    為周陳，業經臺灣臺中地方法院檢察署檢察官另為不起訴處分確定在案）。嗣
    因上開如附表一、二所示之支票、本票屆期後，均無從兌現，經告訴人向被告之
    母周陳催討，周陳否認有在上開如附表一、二所示支票背書及簽發本票之事
    ，並拒絕付款，告訴人始知上情，因認被告涉犯刑法第二百零一條第一項偽造有
    價證券罪、刑法第二百十六條、第二百十條之行使偽造私文書罪等情。
二、按犯罪事實應依證據認定之，無證據不得認定犯罪事實，刑事訴訟法第一百五十
    四條第二項定有明文。次按認定不利於被告之事實，須依積極證據，苟積極證據
    不足為不利於被告事實之認定時，即應為有利於被告之認定，更不必有何有力之
    證據；另事實之認定，應憑證據，如未能發現相當證據，或證據不足以證明，自
    不能以推測或擬制之方法，以為裁判基礎；且認定犯罪事實所憑之證據，雖不以
    直接證據為限，間接證據亦包括在內，然而無論直接或間接證據，其為訴訟上之
    證明，須於通常一般之人均不致有所懷疑，而得確信其為真實之程度者，始得據
    為有罪之認定，倘其證明尚未達到此一程度，而有合理之懷疑存在時，即無從遽
    為有罪之確信，有最高法院三十年上字第八一六號、四十年臺上字第八六號、七
    十六年臺上字第四九八六號等判例意旨足憑。
三、公訴意旨認定被告乙○○涉犯偽造有價證券、行使偽造私文書等罪嫌，無非是以
    告訴人甲○○之指訴、證人陳沅易之證詞及如附表一、二所示之支、本票影本為
    憑。本件訊據被告堅詞否認有為公訴人所指上揭犯罪事實，並堅稱：伊於八十九
    年九月二十五日將如附表一、二所示之支、本票交付告訴人，以換回前揭以林基
    安名義為發票人簽發之支票，之後伊並未將如附表一、二所示之支、本票取回，
    亦未使伊母周陳在其上背書，起訴書亦認定如附表一、二所示支票、本票上之
    周陳的簽名非伊所為，且無證據證明係伊偽造、偽蓋周陳的簽名及蓋印等情
    ；經查：
（一）告訴人先於檢察官訊問時指稱：被告是為了處理之前未兌現的款項，至我家
      並交付給我一張客票及開立五張本票（即如附表一、二所示之支票、本票），
      但因為我不認識發票人，除要求被告背書外，並要求被告再去找我認識的人背
      書，我又再度將上開六張支票、本票交還給被告，約一星期後，被告將票交付
      給我，上面有其母親周陳的背書及蓋章，其稱說是他母親書寫的等詞，（見
      臺灣臺中地方法院檢察署檢察官九十一年度偵字第一０五四四號偵卷第三十八
      至三十九頁），嗣其在檢察官訊問時復指述：我並不是透過宋雪惠將錢借貸給
      被告，而是親自將二十五萬元之支票交付與被告，被告當時給我林基安的票，
      我並沒有問來源，嗣後被告拿王自誠的票要換林基安的票時，我也沒有問來源
      ，但是退票後，我查得王自誠的支票帳戶退了三百多張的票，我會先將林基安
      的票給被告，是因為當天他帶三、四人一同前往，且稱說不能讓該票退票，要
      將票攜回註銷，所以才會交付給被告，被告與我換林基安的票時，他交付給我
      的如附表一、二所示之本、支票有周陳的蓋章但沒有簽名，但我拒絕將王自
      誠的支票及被告所開立五張本票退回，經過二、三日被告才將簽有周陳姓名
      的本、支票給我等詞（見上開第一０五四四號偵卷第五十六至五十八頁），其
      中關於告訴人是否有將被告交付之如附表一、二所示支、本票退還予被告以拿
      給其他認識的人簽名蓋章共同發票、背書，以及告訴人第一次收受被告所交付
      之如附表一、二所示支、本票時，其上究有無周陳的蓋章等事項，告訴人上
      開指訴內容前後不一致，已難遽信告訴人之指訴為屬實。
      嗣告訴人其後在檢察官訊問時又改稱：告訴狀內之支票影本是被告第一次交
      付給我時，是我先將其影印後交還給他，請他拿回去給認識的人背書，當時票
      背已有周陳的印章，第二次被告交付支票時，才加上周陳簽字背書，被告
      事實上第一次給我本票時，上面僅有其簽名及按指印，但我將其退回請其讓認
      識的人簽名，第二次他拿王自誠的支票給我，上面只有乙○○簽字及周陳的
      印章，我又拒絕，請他將支票取回給認識的人背書，第三次被告將五張本票及
      一張支票同時交付給我，票面已加上周陳簽名，本票發票欄已加上周陳的
      簽名蓋章，被告在第一、二次將支票或本票交付給我時，僅我與他在場，但第
      三次他帶一位約三十歲的男子一起前來等詞（見臺灣臺中地方法院檢察署檢察
      官九十二年度偵續字第七號偵卷第五十八至五十九頁），其中關於「先影印支
      票、本票後再退還予被告」、「前後計有三次交付支票、本票的過程」均係告
      訴人之後新提出的陳述，且核與上開之二次各指訴內容亦有未合，顯見其指
      訴內容有重大不符。
      又告訴人於原審審理時再改稱：「被告是透過姊姊認識的朋友，其曾在八十
      九年七月中旬拿林基安的支票借二十五萬元，到期日是九月十五日，退票後，
      他於八十九年九月二十五日又拿王自誠的支票（即如附表一所示之支票）向我
      換回林基安的退票，我有要求他在王自誠支票背面背書，且當場簽發如附表二
      所示之本票五張，本票原本僅有乙○○的簽名及指印，但我要求被告拿回林基
      安支票註銷後，要再向我取回如附表一、二所示之支票一張、本票五張請家人
      或認識的人在票背背書，同年十月二十五日本票沒有兌現，我透過周易賢找到
      被告，周易賢說被告已經請他母親在王自誠支票背面背書了，如附表二所示之
      五張本票會有周陳款的簽名，是因為周易賢拿回王自誠支票給我後，我請周易
      賢將本票拿給被告的母親簽名，原本僅有蓋章，後來我又請周易賢拿給被告母
      親簽名等詞（見本院卷第三十五頁至四十頁），其中關於告訴人第一次提出「
      周易賢」這個人，且告訴人均係透過周易賢將如附表一、二所示支票、本票交
      付由被告的母親周陳簽名，而告訴人所稱之「周易賢」，該人業於九十二年
      十二月七日死亡，此有告訴人提出之訃聞及原審法院依職權函查之除戶戶籍資
      料各一份在卷可稽，故已難證明告訴人上揭改稱之指訴內容為實，且與上開
      及告訴人前後多次之指訴內容均有不相符合、不一致之處。
      告訴人再復於本院審理時則另又指稱：「退票之後，乙○○拿一張二十五萬
      元的本票，我當時有要求被告背書，但他急著要拿回林基安的支票註銷，我就
      將林基安的支票以及被告乙○○拿來的本票全部還給他，我手上並沒有任何憑
      證，但是我也沒有辦法，後來他說他二十五萬沒有辦法還我，後來他就開立各
      五萬元的本票五張，說要分期還我，交給我該五張本票，後來就沒有兌現，我
      就說他要找人來背書，我說他哥哥我認識，他就說他回去問他哥哥，他回來又
      拿一張王自誠支票給我，後來我透過周易賢拿五張本票給乙○○，周易賢去找
      乙○○，後來回來周易賢已經拿了五張只有蓋周陳印章的本票給我，我說只
      有蓋章要背書，然後周易賢又將本票拿回去，隔了一、二天以後周易賢拿來周
      陳在本票上面已經有簽名蓋章，當時我手上王自誠的支票我當時再拜託周易
      賢去找乙○○的媽媽簽背書及蓋章，後來周易賢才將支票拿來給我，上面已經
      有周陳的簽名及蓋章。」等語（見本院卷第二十三、二十四頁），其中所言
      「周易賢先拿五張周陳蓋章簽名背書之本票給告訴人後，告訴人又將手上王
      自誠的支票再拜託周易賢去找乙○○的媽媽簽背書及蓋章後，周易賢才再將支
      票再拿回來給告訴人」，又顯與前開之指訴未契合，亦即關於告訴人是否係
      透過第三人周易賢二次請求周陳在如附表二所示本票先蓋章後補簽名，抑或
      透過第三人周易賢先請求周陳在被告交付之如附表二所示本票簽名蓋章，再
      請求周陳在被告交付之如附表一所示支票簽名蓋章等事項，告訴人上開指訴
      內容有前後不一致且齟齬之瑕疵。況且衡諸苟被告果真係透過第三人周易賢之
      幫忙如附表一、二所示求周陳補蓋章簽名，何以在警訊及偵查中對如此重要
      之人證未曾陳明俾供查證？告訴人與周易賢既有交情應知悉其已死亡之事實，
      亦應明白已無法傳訊調查，卻於周易賢死亡後於原審將之牽涉在內，其動機是
      否單純非無研求之餘地，況證人周陳於警、偵訊及原審審理時均證稱：伊不
      認識字（見上開第一０五四四號偵卷第七、八頁），如附表一、二所示本票、
      支票「周陳款」字跡並非伊簽的（見上開第一０五四四號偵卷第四十六頁、原
      審卷第五十至五十三頁），是告訴人上開所指訴情節之真實可信性，已非無疑
      。顯見告訴人關於被告涉犯偽造如附表所示一之支票及行使如附表所示二之偽
      造私文書（即偽造周陳款背書並交付部分）等罪嫌之指訴，已存有上述前後矛
      盾之瑕疵，故難認告訴人上開所指訴之情節均為真實可信。
（二）另被告及證人周陳在檢察官訊問及原審審理時當庭所簽寫「周陳款」之簽名
      ，就其字體型態與如附表一所示之支票背書及如附表二所示之本票發票簽名的
      字體型態，以肉眼核對顯然不相同，參諸證人周陳於警、偵訊及原審審理時
      均證稱：伊不認識字，只會寫自己的名字（見上開第一０五四四號偵卷第七至
      八頁、原審卷第五十一頁），如附表一、二所示本票、支票「周陳款」字跡並
      非伊簽的（見上開第一０五四四號偵卷第四十六頁、原審卷第五十至五十三頁
      ），足見如附表一、二所示之支票、本票上「周陳款」之簽名並非被告所為，
      亦非證人周陳所為。
（三）復衡諸社會一般生活經驗判斷，告訴人應深知口說無憑，無擔保即無債權之常
      理，在未取得任何票據或文書憑證之情形下，又豈會甘冒被告事後賴帳之風險
      ，於八十九年九月二十五日當場將如附表一、二所示之支票、本票交還被告，
      要求被告尋求他人背書，並俾便被告辦理註銷？顯有悖常情，況八十九年九月
      二十五日苟被告有收受告訴人所退還之支票及本票，大可不認帳，又何須多此
      一舉偽造「周陳款」之印文及簽名拖累母親取信告訴人？退一步而言，苟認告
      訴人於原審及本院改稱透過周易賢持上開支票及本票去找被告之母周陳簽名
      蓋章乙情為真，則被告非周易賢請求簽名蓋章之對象，又如何在上開支票及本
      票偽造其母之簽名蓋章？是以告訴人之片面指訴難以採憑。
（四）再查，證人陳沅易在檢察官訊問時證述：我請被告調現時，有交付一張會計陳
      珍備交付給我的客票，票主姓王，金額應該是二十五萬元（即如附表一所示之
      支票），當時該張支票背面並沒有背書，將票交付給被告時該票背面沒有任何
      簽字或蓋章，我並不知道被告另開立五張本票（即如附表二所示之本票）給告
      訴人等情（見偵續字第七號偵卷第六十四、六十五頁），足見被告完全係為幫
      忙陳沅易周轉，始代陳沅易向告訴人甲○○調借款項，參酌被告事後因陳沅易
      無力償還，未曾潛逃推諉，猶在如附表一所示之支票背書及簽發如附表二所示
      之本票以供擔保，尚且不論上開支票及本票嗣因被告經濟不佳無法兌現，被告
      已表現出其原本要承擔責任之意願，益徵被告自始並不具有偽造有價證據等罪
      嫌之故意及意圖。
四、綜上所述，告訴人所陳，均無可採，此外復無其他積極證據，足認被告確有告訴
    人所指之犯行，依前述說明，自應為無罪之諭知，原審以不能證明被告犯罪，而
    依刑事訴訟法第三百零一條第一項規定，諭知無罪之判決，經核認事用法，並無
    不合，公訴人上訴意指仍執前詞，指摘原判決不當，為無理由，應予駁回。
據上論斷，應依刑事訴訟法第三百六十八條，判決如主文。
本案經檢察官丁○○到庭執行職務。
中      華      民      國      九十三   年      十二     月     七     日
                                    臺灣高等法院臺中分院刑事第十一庭
                                            審判長法  官  李  璋  鵬
                                                  法  官  胡  森  田
                                                  法  官  蕭  錦  鍾
右正本證明與原本無異。
如不服本判決應於收受送達後十日內向本院提出上訴書狀，其未敘述上訴之理由者並
得於提起上訴後十日內向本院補提理由書（均須按他造當事人之人數附繕本）。
                                                  書記官  蘇  昭  文
中      華      民      國      九十三   年      十二     月     七     日
附表一（幣別：新臺幣）
┌───────────┬───┬───┬─────┬─────┬───┐
│付        款        人│發票人│發票日│帳      號│ 票據號碼 │金  額│
├───────────┼───┼───┼─────┼─────┼───┤
│彰化商業銀行總行營業部│王自誠│2.│000000000 │BE0000000 │萬元│
└───────────┴───┴───┴─────┴─────┴───┘
附表二（幣別：新臺幣）
┌──┬───┬──────┬───┬─────┬───────────┐
│編號│發票日│票 面 金 額 │到期日│ 票據號碼 │共   同   發   票   人│
├──┼───┼──────┼───┼─────┼───────────┤
│ 一 │9.│五萬五千元  │2.│WG00000000│乙○○、周陳款        │
├──┼───┼──────┼───┼─────┼───────────┤
│ 二 │9.│五萬五千元  │11.│WG00000000│乙○○、周陳款        │
├──┼───┼──────┼───┼─────┼───────────┤
│ 三 │9.│五萬五千元  │10.│WG00000000│乙○○、周陳款        │
├──┼───┼──────┼───┼─────┼───────────┤
│ 四 │9.│五萬五千元  │12.│WG00000000│乙○○、周陳款        │
├──┼───┼──────┼───┼─────┼───────────┤
│ 五 │9.│五萬五千元  │1.│WG00000000│乙○○、周陳款        │
└──┴───┴──────┴───┴─────┴───────────┘
                                                                    Ｒ
